【裁判字號】    94,上,256
【裁判日期】    950118
【裁判案由】    履行契約
【裁判全文】
臺灣高等法院臺中分院民事判決      94年度上字第256號
上  訴  人  主安國際股份有限公司
法定代理人  丙○○○
訴訟代理人  涂芳田律師
被  上訴人  甲○○○○○
法定代理人  庚○○
訴訟代理人  賴淑惠律師
上列當事人間請求履行契約事件，上訴人對於民國94年6月8日臺
灣臺中地方法院94年度訴字第176號第一審判決提起上訴，經本
院於94年1月4日言詞辯論終結，判決如下：
    主  文
上訴駁回。
第二審訴訟費用由上訴人負擔。
    事實及理由
一、本件被上訴人起訴主張：上訴人授權訴外人戊○○於民國（
    下同）92年1月15日與伊訂有「二００三年台灣燈會『吉羊
    康泰台灣情、喜氣洋洋台中心』活動、台中公園燈區『地方
    特色嘗味區』商品展售承包辦理招商合約書」（下稱系爭契
    約），由伊委託上訴人辦理招商、佈置及執行事宜。依系爭
    合約書第五條約定，上訴人應提撥新台幣（下同）400萬元
    予被上訴人，做為整體活動費用。付款方法依同合約書第六
    條之約定，簽約日撥付200萬元，2月6日撥付200萬元，均以
    即期支票或現金支付，然支票經提示不獲兌現。縱認訴外人
    戊○○未經上訴人授權，惟其於知悉訴外人戊○○以其名義
    簽約後，非但未為反對之意思，尚立於契約當事人地位，履
    行系爭契約招商義務。本件亦可認有民法第169條前段表見
    代理之適用，上訴人即應受上開契約之拘束。爰依兩造合約
    ，求為判決：上訴人給付400萬元及自92年2月7日起至清償
    日止，按年息百分之五計算之利息，併陳明願供擔保，請准
    宣告假執行。
二、本件經原審為被上訴人勝訴之判決，並以供擔保為條件，為
    假執行及免假執行之宣告。上訴人不服，提起上訴，被上訴
    人於本院聲明：駁回上訴。併辯稱：訴外人戊○○係事前經
    上訴人同意而與被上訴人簽署系爭契約之事實，業經台灣高
    等法院檢察署以93年度上聲議字第949號案件及台灣士林地
    方法院檢察署以92年度偵字第8613號案件中查明。縱認上訴
    人無事前授權之意，然依上訴人自承其於知悉訴外人戊○○
    以其名義簽署系爭契約後，不但未為反對之意思，尚立於契
    約當事人地位，而履行系爭契約招商義務，自可認上訴人已
    追認訴外人戊○○以其名義所為之上開契約行為。況訴外人
    戊○○簽立系爭契約時，尚提出上訴人公司執照影本、營利
    事業登記證影本、公司稅單、公司簡介、印章等文件，均足
    以令上訴人認訴外人戊○○有代理上訴人簽署系爭契約之權
    限，堪認有表見代理之適用。被上訴人因而簽立系爭契約，
    即無過失可言。至系爭契約中漏未載上訴人之法定代理人姓
    名乙節，依最高法院55年度台上字第2027號判決等意旨，不
    影響系爭契約之效力。伊向訴外人戊○○收取之二紙支票，
    當時並無拒絕往來之情形，且不知戊○○將其中130個攤位
    轉包給訴外人台中圖騰公司，是被上訴人與訴外人戊○○簽
    訂系爭契約，並無過失可言。另伊與訴外人戊○○於92年3
    月16日所簽訂之協議，並非免責之債務承擔，而係約定訴外
    人戊○○應就系爭債務負連帶責任等語。
三、上訴人則聲明：（一）原判決廢棄。（二）上開廢棄部分，
    被上訴人在第一審之訴駁回。（三）第一、二審訴訟費用由
    被上訴人負擔。（四）如受不利判決，願供擔保准免為假執
    行。併稱：刑事判決所認定之事實，於獨立之民事訴訟，並
    無拘束力，台灣高等法院檢察署93年上聲議字第949號處分
    書及台灣士林地方法院檢察署92年偵字第8613號不起訴處分
    書，自不得作為上訴人授權訴外人戊○○簽立系爭契約之證
    據。系爭契約係訴外人戊○○未經上訴人同意，私下以上訴
    人名義與被上訴人簽約；縱上訴人事後知悉，惟系爭契約之
    法律行為已完成，依最高法院83年台上字第2377號裁判意旨
    ，亦難令上訴人負表見代理人之責。至戊○○將攤位外包與
    上訴人，係兩人間基為承攬關係，由伊協助戊○○招商，伊
    不知系爭契約內容，亦非立於系爭契約當事人地位招商，實
    難認有「追認」之意。況系爭契約訂立過程中，上訴人未要
    求訴外人戊○○提出授權書，未蓋用上訴人法定代理人「高
    謝麗廷」之印章，合約書上之上訴人印章與公司登記證上不
    符，被上訴人自訴外人戊○○處所收取之支票，其發票人亦
    非上訴人，其中發票人為現代視覺公司票上明載「禁止背書
    轉讓」，抬頭復將「甲○○○○○」誤載為「台中商業會」
    ，顯然無法依約定條件兌現，但被上訴人竟未查覺，且遲至
    92年12月25日才提示，被上訴人未依系爭契約收取票款及向
    上訴人追查，顯有過失，自非善意第三人，依民法第169條
    但書規定，無保護之必要。又被上訴人於92年3月16日與訴
    外人戊○○所簽立之協議書，顯有將本件債務由戊○○承擔
    之約定，被上訴人再向上訴人請求，即無理由等語。
四、按代理權係以法律行為授與者，其授與應向代理人或向代理
    人對之為代理行為之第三人以意思表示為之。民法第167條
    定有明文。本件被上訴人主張上訴人授權訴外人戊○○與伊
    訂立系爭契約一節，為上訴人所否認，依舉證責任分配之法
    則，自應由被上訴人就其所主張之上訴人所為之授權意思表
    示負證明之責。雖被上訴人舉台灣高等法院檢察署93年度上
    聲議字第949號處分書及台灣士林地方法院檢察署92年度偵
    字第8613號不起訴處分書為證。然查：刑事判決所認定之事
    實，於獨立之民事訴訟，並無拘束力，民事法院就當事人主
    張之該事實，及其所聲明之證據，仍應自行調查斟酌，決定
    取捨。是自不能以上開就訴外人戊○○被訴偽造文書案件之
    處分書與不起訴處分書直接認定上訴人已授權予訴外人戊○
    ○簽訂系爭契約。況依上開處分書及不起訴處分書之內容觀
    之，僅論及因上訴人事後知悉，非僅不為追究訴外人戊○○
    之責任，反代為招商等情而認上訴人應知悉、同意訴外人戊
    ○○代該公司與被上訴人及訴外人易展公司簽約之事，而未
    認定上訴人係事先曾向何人表示授權予訴外人戊○○簽約之
    意。自無從認上訴人有向戊○○或被上訴人為授與代理權之
    意思表示。且被上訴人亦未能舉證證明上訴人於簽約後，曾
    向被上訴人為同意系爭契約簽立之表示，縱其曾以一己名義
    為招商，但此並非向契約當事人之被上訴人為履行契約之意
    思表示，故被上訴人主張上訴人曾授權予訴外人戊○○或事
    後追認一節，即非可取。
五、惟按代理人雖無代理權而為代理行為時，在一定要件，為保
    護代理交易之安全起見，於代理之相對人信代理人有代理權
    之正當理由時，仍使本人對於相對人負授權人責任。故民法
    第169條定有表見代理之規定。本件訴外人戊○○以上訴人
    名義與被上訴人簽訂系爭契約時，曾提出上訴人公司印章、
    公司執照影本、營利事業登記證影本、營業稅繳款書、銷售
    額與稅額申報書影本、服務建議書、組織系統表、施工組織
    系統表等文件，其中關於公司執照、營利事業登記證、營業
    稅繳款書、銷售額與稅額申報書等均係由上訴人公司之總經
    理丁○○交予訴外人戊○○等情，有上開文件附調閱之台灣
    雲林地方法院92年度他字第402號戊○○偽造文書卷可按，
    復據戊○○、乙○○於刑事案件偵查中供述甚明（見台灣士
    林地方法院檢察署92年度偵字第8613號卷第4頁反面、他字
    第1331號卷第44頁）；上訴人公司經理丁○○亦加以否認（
    見前開92年度他字第1331號卷第55頁反面），其於本院審理
    中亦稱，上開文件與公司印章是伊在91年10月間交予戊○○
    ，做為台北燈節工程招標之用（見本院卷第73、74頁）。足
    見訴外人簽訂系爭契約時所提出之公司執照、營利事業登記
    證、營業稅繳款書、銷售額與稅額申報書等文件均係上訴人
    所提供無疑。其提供上訴人公司重要證件予戊○○，本係授
    權予戊○○以上訴人名義參與台北燈節工程之招標使用，縱
    未為系爭契約簽訂之授權，係戊○○超越授權範圍而使用，
    但上訴人提供前開文件之行為顯足以使被上訴人認其有授權
    之意思，上訴人仍應負授權人責任。再者，證人丁○○亦曾
    證稱：戊○○與被上訴人簽約後，伊才知悉係以上訴人名義
    與被上訴人簽約，．．．他說會負完全責任，所以我當時就
    同意讓他去做．．．，我確實有開出統一發票給部份參展台
    中燈節的廠商等語（見本院卷74、75頁）。且部份廠商參展
    時，使用之參展報名表上亦載上訴人為執行招商單位，經辦
    人員「陳竣茂」、「張嘉軒小姐」，此有戊○○所提出之參
    展報名表附調閱之前開92年度他字第1331號卷足稽。上訴人
    亦自認上開參展報名表為該公司員工張嘉軒、陳竣茂所經辦
    ，並招商30家，開發票給所招商的16家廠商等情（見本院卷
    第120、121頁）。核與戊○○於偵查案件刑事答辯狀中辯稱
    ：「原告（即本件上訴人）將30個攤位的招商業務交由職員
    張嘉軒小姐及陳竣茂先生，結果也僅招商了16個攤位．．．
    」等情（見前開他字第1331號偵查卷第21頁）相符。另戊○
    ○於上開他字第1331號偵查案件中所提出為上訴人招商之16
    個攤商名單下方，另載有「主安已付200000予程小姐（即戊
    ○○之妻）」，上訴人亦自承係該公司員工所書寫之對帳單
    （見本院卷第121頁）。綜上，足見上訴人於知悉訴外人戊
    ○○以其名義簽立系爭契約，及以其名義履行系爭契約過程
    時，不但並未為反對之意思表示，甚而協助訴外人戊○○履
    行系爭契約，就其招商之16個攤商中獲取利益。另證人乙○
    ○證稱：因戊○○提出上訴人之大小章、納稅證明、公司執
    照等，我們不疑有他，才與之簽約，．．．我多次打電話到
    上訴人台北公司聯絡，每次指名找戊○○，該公司接電話者
    均不否認有這個人，如果戊○○不在，接電話的人都說會請
    他與我聯絡，大部份也會接到他回電等語。而此益使被上訴
    人可信上訴人確有授權之行為，揆諸民法第169條規定，上
    訴人自應負授權人責任。至上訴人雖引最高法院83年台上字
    第2377號裁判意旨，謂上訴人知悉時，系爭契約已簽立完成
    ，上訴人無從為反對之意思表示，難令其負表見代理之責云
    云。惟該判決係指契約完成後本人事後知悉之行為。與本件
    本人事前交付公司執照、營利事業登記證、營業稅繳款書、
    銷售額與稅額申報書等，知悉後復同意並協助戊○○履行契
    約之情況不同，自無適用上開裁判意旨之餘地。
六、另上訴人辯稱：系爭契約訂立過程中，被上訴人未要求訴外
    人戊○○提出授權書，未蓋用上訴人法定代理人「高謝麗廷
    」之印章，合約書上之上訴人印章與公司登記證上不符，被
    上訴人自訴外人戊○○處所收取之支票，其發票人亦非上訴
    人，其中發票人為現代視覺公司之支票上明載「禁止背書轉
    讓」，抬頭復將「甲○○○○○」誤載為「台中商業會」，
    顯然無法依約定條件兌現，但被上訴人竟未查覺，且遲至92
    年12 月25日才提示，被上訴人未依系爭契約收取票款及向
    上訴人追查，顯有過失，自非善意第三人，依民法第169條
    但書規定，無保護之必要云云。經查：
    （一）代理權以法律行為授與者，本人應向代理人或向代理
          人對之為代理行為之第三人以意思表示即足；即授權
          行為不當然必須以書面為之，本人授權之意思表示，
          亦不當然向代理行為之相對人為之，而可向代理人為
          之，使其於為與第三人間之法律行為表明代理人之意
          旨。是自難以上訴人於簽立系爭契約時，未要求訴外
          人戊○○提出授權書，即逕認其有過失。況系爭契約
          簽訂時，訴外人戊○○除提出上訴人之公司執照、營
          利事業登記證影本外，尚提出一般人不易取得之營業
          稅繳款書、銷售額與稅額申報書等文件，易使上訴人
          信戊○○有代理上訴人簽訂系爭契約之權限。至自然
          人或法人所使用印章經常均有數個，此為社會之常態
          ，只須使用者係經授權，不論其使用何一印章，均不
          影響其效力。
    （二）又代理人於代理權限內，以本人名義所為之意思表示
          ，直接對本人發生效力。於應向本人為意思表示，而
          向其代理人為之者，其對本人發生效力。民法第103
          條定有明文。是代理行為之表示，以示明本人名義及
          為代理之事實為已足。本件系爭契約上已載明契約當
          事人為「甲方：甲○○○○○，簽約人乙○○。乙方
          ：主安國際股份有限公司，簽約人戊○○」等，已足
          認表明契約當事人為兩造，而上訴人之代理人為戊○
          ○，被上訴人之代理人為乙○○；即已載明本人名義
          及代理行為之代理人。稽之上開說明，系爭契約不因
          未載上訴人法定代理人之名稱或未蓋用其法定代理人
          之印章而受影響，亦不因而認被上訴人有何締約上過
          失。
    （三）至被上訴人依系爭契約所收受支票，其發票人為訴外
          人「現代視覺管理顧問股份有限公司」及「葉耀南」
          ，而非上訴人，此為兩造所不爭。然支票係支付證券
          ，除契約當事人有特別約定外，並不以契約當事人名
          義為發票人之支票支付，始謂符合契約之本質。本件
          上訴人既已依約如數取得約定金額之支票，證人姜紹
          基復證稱：收取支票時曾向交易所查支票發票人無退
          票紀錄等語（見本院卷第100頁），其中發票人為「
          現代視覺管理顧問股份有限公司」者，所載之受款人
          固誤載為「台中商業會」，而非被上訴人全稱之「台
          中市商業會」，但被上訴人發覺後，曾要求訴外人張
          兆宜更改，因戊○○一再拖延，才延後提示等情，亦
          經證人乙○○證述明確」（見本院卷第99、100頁）
          。且被上訴人收受誤載其名稱之支票，縱有疏失，亦
          不足以認其因而可得而知訴外人戊○○係無代理權。
          另發票人為「葉耀南」之該紙支票，亦經上訴人及張
          兆宜背書，有支票附卷足稽，是被上訴人收取系爭二
          紙支票及其後所為之處理，亦難認其非善意，或因而
          可得而知訴外人戊○○係無代理權。
    綜上所述，被上訴人簽立系爭契約並無明知或可得而知訴外
    人戊○○無代理權而為代理行為之過失可言，上訴人謂依民
    法第169條但書規定，伊不負授權人責任云云，即非足取。
七、末按，債務承擔，有免責的債務承擔與併存的債務承擔之別
    ，前者於契約生效後原債務人脫離債務關係，後者為第三人
    加入債務關係與原債務人併負同一之債務，而原債務人並未
    脫離債務關係。本件被上訴人於92年3月16日再與訴外人戊
    ○○所簽立之協議書，其第二、三項分別約定「乙方（指戊
    ○○）應依誠信原則，履行契約責任，特開立本票新台幣壹
    佰萬元整計肆張，並交付客票新台幣壹佰萬元整計貳張，以
    示負責。」、「甲方（指被上訴人）同意協助乙方，向主安
    國際展覽公司清償債權。」（見上開1331號偵查卷第30頁）
    ，顯有將本件債務由戊○○承擔之約定，但並未明示免除上
    訴人對被上訴人系爭契約之債務；證人即契約見證人己○○
    證稱：協議書第三項之意思是要連帶保證，比較有保障，並
    非由戊○○單純承受上訴人債務，但戊○○所交付之支票均
    未兌現等語（見本院卷第113頁）。證人乙○○亦證稱：協
    議書第三項是上訴人與戊○○要連帶負責，如果我們有從戊
    ○○身上請求得到金額，要協助戊○○向上訴人要錢（見本
    院卷第98頁）等語。該二證人所證相符，且與債權人希望債
    權受較多保障之常態無違。自可信證人乙○○、己○○之證
    述為可取。從而，上訴人辯稱被上訴人與戊○○所訂之協議
    書，有債務承擔之合意，被上訴人再向上訴人請求為無理由
    云云，亦非可採。
八、綜上所述，本件上訴人主張訴外人戊○○代理上訴人與其訂
    立系爭契約，上訴人雖無授權行為，仍應依表見代理之規定
    負授權人之責任。而給付有確定期限者，債務人自期限屆滿
    時起，負遲延責任。民法第229條第1項定有明文。系爭契約
    第五、六條約定，上訴人須給付400萬元予被上訴人，給付
    方法為自簽約日給付200萬元，餘款200萬元則於2月6日給付
    。故上訴人對餘款應給付日為92年2月6日，自92年2月7日起
    即應負遲延責任。是被上訴人依系爭契約第五條、第六條之
    約定，請求上訴人給付400萬元及自92年2月7日起至清償日
    止，按年息百分之五計算之利息，即屬有據。上訴人前開抗
    辯均非可取。原審因而准許被上訴人之請求，併依兩造之聲
    請，為供擔保後准為假執行及免假執行之宣告，即屬有理。
    上訴人仍執前詞，指摘原判決不當，求予廢棄改判，為無理
    由，應予駁回。又本件事證已臻明確，兩造其餘攻擊防禦方
    法與判決之結果不生影響，自無庸一一論究，併此敘明。
九、據上論結，本件上訴為無理由，依民事訴訟法第449條第1項
    、第78條，判決如主文。
中    華    民    國    95    年    1    月     18    日
                      民事第七庭審判長法  官  袁再興
                                      法  官  陳賢慧
                                      法  官  吳惠郁
以上正本係照原本作成。
如對本判決上訴，須於收受判決送達後二十日內向本院提出上訴
書狀，其未表明上訴理由者，應於提出上訴後二十日內向本院提
出上訴理由書 (須按他造人數附具繕本)。
上訴時應提出委任律師為訴訟代理人之委任狀。具有民事訴訟法
第四百六十六條之一第一項但書或第二項之情形為訴訟代理人者
，另應附具律師及格證書及釋明委任人與受任人有該條項所定關
係之釋明文書影本。
                                      書記官  江玉萍
中    華    民    國    95    年    1     月    23    日
                                                      Ｈ


司法院資訊處製作；財團法人民間司法改革基金會備份。
